【裁判字號】    99,消債聲,37
【裁判日期】    990622
【裁判案由】    聲請免責
【裁判全文】
臺灣板橋地方法院民事裁定            99年度消債聲字第37號
債  務  人  甲○○
代  理  人  郭至卓律師
上列當事人因消費者債務清理事件，本院裁定如下：
    主  文
債務人甲○○不免責。
    理  由
一、按法院為終止或終結清算程序之裁定確定後，除別有規定外
    ，應以裁定免除債務人之債務，消費者債務清理條例（下稱
    本條例）第132 條定有明文。又法院裁定開始清算程序後，
    債務人有薪資、執行業務所得或其他固定收入，而普通債權
    人之分配總額低於債務人聲請清算前2 年間，可處分所得扣
    除自己及依法應受其扶養者所必要生活費用之數額者，法院
    應為不免責之裁定，但債務人證明經普通債權人全體同意者
    ，不在此限，復為本條例第133 條所明定。
二、本件債務人因消費者債務清理清算事件，前經本院裁定開始
    清算程序，並同時終止清算程序確定在案，有本院97年度消
    債清字第69號卷證（下稱原審卷）可稽，本件為同時終止清
    算程序，普通債權人並未獲分配。經查：
  (一)債務人於本院裁定開始清算後領有薪資，此有債務人99年 6
    月7日陳報狀自承於98年10月至11月間講師費用領取38400元
    ，此觀債務人提出之98年綜合所得稅結算申報清單總收入97
    400元含有台北市工業會薪資給付38400元、社團法人中華民
    國工業協進會薪資給付1000元、58000 元在卷可憑，是債務
    人應依本條例第133 條為不免責裁定之審查。而判斷債務人
    聲請清算前二年間可處分所得金額，依債務人所提之清算聲
    請狀之財產及收入狀況說明書中聲請前兩年收入所列95年、
    96年收入各為0000000元、870549 元，核有債務人上開年度
    綜合所得稅各類所得資料清單可佐，應可認定，另債務人於
    96年10月8日退休，領取退休金0000000元，此有台灣富士全
    錄股份有限公司98年3 月31日陳報狀可證（見原審卷第36頁
    ），又債務人自承96年10月5日向勞保局領取老年給付00000
    00元，此有債務人98年2月2日陳報狀可稽（見原審卷第11頁
    ），債務人聲請清算前兩年間可處分所得總計0000000元（
    0000000＋870549＋0000000＋0000000＝0000000）。
  (二)計算債務人聲請清算前二年間自己及依法應受其扶養者所必
    要生活費用之數額者，則因債務人並未提出全部憑證以資證
    明，無從審酌是否均屬必要基本生活之費用，此部份因消費
    者債務清理條例之立法目的，係為使不幸陷入經濟困境之人
    得以清理債務、重建生活，並在清理過程中能保有符合人性
    尊嚴之最低基本生活，而非維持債務人過去慣常之寬逸生活
    ，非由債務人任意主張其基本生活費用之數額，本院認應以
    行政院主計處公佈之該年度台灣省每人每月最低生活費用計
    算始為合理，且此該最低生活費用即包括食、衣、住、行等
    費用在內。因之，應以上開生活費用作為債務人每月必要基
    本生活支出之金額。債務人清算聲請狀中陳稱聲請前兩年必
    要支出每月9829元，與上開範圍金額相近，尚可認定。至於
    扶養費部分，依國稅局扶養免稅額計算，即係以每人每月為
    6417元為計算始為基準。
  (三)而債務人自承扶養母親李○月、長女李○慈，則按民法第11
    15條第1項、第3項分別規定：負扶養義務者有數人時，應依
    左列順序定其履行義務之人：直系血親卑親屬。直系血親尊
    親屬。家長。兄弟姊妹。家屬。子婦、女婿。夫妻之父母；
    負扶養義務者有數人，而其親等同一時，應各依其經濟能力
    ，分擔義務。同法第1117條第1 項規定：受扶養權利者，以
    不能維持生活而無謀生能力者為限。同法第1118條規定：因
    負擔扶養義務而不能維持自己生活者，免除其義務。但受扶
    養權利者為直系血親尊親屬或配偶時，減輕其義務。查債務
    人長女李○慈95年7 月19日成年；96年度、97年度所得各為
    21695 元、9252元，此有債務人全戶戶籍謄本、李○慈96年
    度及97年度綜合所得稅各類所得資料清單附卷可考。依上開
    規定，債務人長女李○慈於債務人聲請清算時業已成年，且
    有工作能力，則債務人所主張之扶養李○慈費用，不符前揭
    規定，應不可採。至債務人母親李○月之扶養義務人共5 人
    ，而債務人稱胞姊二人年事已高，無力扶養李○月，其胞弟
    二人雖長住國外，仍不定期匯款奉養李○月，此有債務人99
    年6月7日陳報狀可參。查李○月96年度、97年度所得各為38
    087 元、156831元，此有李○月96年度及97年度綜合所得稅
    各類所得資料清單可證，李○月名下有不動產2 筆、投資43
    筆（債務人主張已於97年度出清）此有債務人提出之李○月
    財產歸屬資料清單附卷可按。準此以據，依法應受債務人扶
    養者所必要生活費部分，即以債務人97年7 月31日聲請清算
    前二年間母親李○月每月2139元（6417÷3 人＝2139）為計
    算基準。
  (四)依上所述，本件為同時終止清算程序，普通債權人並未獲分
    配，債務人聲請清算前兩年內收入總計0000000 元，扣除債
    務人自己必要生活費用235896元（9829×24月），及依法應
    受其扶養者之生活費51336 元（2139×24月），剩餘數額為
    0000000元（00000000000000000000＝0000000），依本條
    例第133條規定，債務人應為不免責。
三、經本院通知無擔保債權人第一商業銀行、台北富邦銀行、元
    大商業銀行、中國信託商業銀行、香港商香港上海匯豐銀行
    、聯邦商業銀行、永豐商業銀行、遠東國際商業銀行、渣打
    國際商業銀行表示意見，均未表示同意對債務人免責。
四、綜上所述，債務人經本院裁定開始清算程序後，其確有收入
    ，而普通債權人之分配總額低於清算前二年間，可處分所得
    扣除自己及依法應受其扶養者所必要生活費用之數額，依本
    條例第133 條規定，應為不免責之裁定。且債務人又無法證
    明其業經普通債權人全體之同意，則依上說明，應為不免責
    之裁定，爰裁定如主文。
中    華    民    國    99    年    6     月    22    日
                  民事第二庭    法  官  李行一
上為正本係照原本作成
如不服本裁定，應於裁定送達後10日內，以書狀向本院提出抗告
，並繳納抗告費新臺幣1000元
中    華    民    國    99    年    6     月    22    日
                                書記官  蔡於衡

司法院資訊處製作；財團法人民間司法改革基金會備份。
